臺灣高等法院刑事判決
111年度上訴字第2677號
上  訴  人  
即  被  告  黃昱翔
選任辯護人  張建鳴律師
上列上訴人即被告因詐欺等案件，不服臺灣桃園地方法院109年
度金訴字第83號，中華民國111年5月13日第一審判決（起訴案號
：臺灣桃園地方檢察署108年度少連偵字第28號），提起上訴，
本院判決如下：
    主  文
原判決關於黃昱翔有罪部分撤銷。
黃昱翔犯如附表所示之罪，各處如附表主文欄所示之刑。應執行
有期徒刑壹年陸月。未扣案犯罪所得新臺幣參佰元沒收，於全部
或一部不能沒收或不宜執行沒收時，追徵其價額。
    犯罪事實
一、黃昱翔於民國107年12月初某日，應黃○閎（90年7月生，真
    實姓名詳卷，業經裁定施以感化教育確定）之邀，加入微信
    通訊軟體暱稱「可樂馬」之人所組詐欺集團，而與黃○閎、
    黃○程（91年2月生，真實姓名詳卷，業經裁定施以感化教育
    確定）及「可樂馬」所屬詐欺集團成員意圖為自己不法之所
    有，基於三人以上共同詐欺取財及掩飾、隱匿詐欺犯罪所得
    去向之犯意聯絡，以每一包裹新臺幣（下同）300元之報酬
    ，擔任收取、轉交詐欺犯罪所需人頭帳戶之「取簿手」工作
    。「可樂馬」所屬詐欺集團成員即按其分工，由黃昱翔依「
    可樂馬」指示，於107年12月5日晚間某時許，前往新北市三
    重區某便利商店，領取裝有中華郵政股份有限公司帳號0000
    00000000號帳戶（戶名：呂○任，下稱呂○任郵局帳戶）金融
    卡之包裹，取出金融卡交付黃○閎，另由該集團成員佯以網
    路購物發生錯誤、身分遭冒用涉嫌犯罪等不實事由，向不特
    定人施用詐術，致王韻婷、許景雯、古祺祥誤信為真，分別
    將金錢存、匯入呂○任郵局帳戶，旋由黃○程駕駛黃昱翔提供
    之車牌號碼000-000號普通重型機車搭載黃○閎，由黃○閎持
    該帳戶金融卡隨機在不同地點以自動櫃員機提領款項，扣除
    提款金額2%作為個人報酬，並撥付其中300元予黃昱翔，餘
    款交由黃○程繳回「可樂馬」所屬詐欺集團成員，以此方式
    ，製造金流斷點，致無從追查，而掩飾、隱匿該犯罪所得之
    去向（詳如附表所示）。
二、案經古祺祥訴由桃園市政府警察局龜山分局移送臺灣桃園地
    方檢察署檢察官偵查起訴。
    理  由
壹、程序部分：
一、本院審理範圍：
　　按上訴得對於判決之一部為之。對於判決之一部上訴者，其
    有關係之部分，視為亦已上訴。但有關係之部分為無罪、免
    訴或不受理者，不在此限，刑事訴訟法第348條第1項、第2
    項定有明文。且該條第2項所稱「無罪、免訴或不受理者」
    ，不以在主文內諭知者為限，即第一審判決就有關係之部分
    於理由內說明不另為無罪、免訴或不受理之諭知者，亦屬之
    ，此觀前開條文修正理由即明。本件被告黃昱翔被訴詐欺等
    案件，經原審為有罪之判決，而就被告被訴組織犯罪防制條
    例第3條第1項後段之參與犯罪組織部分，認為臺灣新北地方
    法院108年度訴字第114號確定判決效力所及，於理由中說明
    不另為免訴之諭知。被告就原審判決有罪部分提起上訴，依
    首揭法條規定，前開有關係而經原審於理由中說明不另為免
    訴諭知部分，不在上訴範圍，即已確定，本院應以原判決有
    罪部分為審理範圍，合先指明。
二、證據能力：
　　本件認定犯罪事實所引用之證據，皆無證據證明係公務員違
    背法定程序所取得，又檢察官、被告及辯護人於本院準備程
    序、審理時均同意作為證據（本院卷第85至88、138至141頁
    ），復經審酌該等證據製作時之情況，尚無顯不可信與不得
    作為證據之情形，亦無違法不當之瑕疵，且與待證事實具有
    關聯性，認為以之作為證據應屬適當，依刑事訴訟法第158
    條之4反面解釋及第159條之5規定，認均有證據能力。
貳、實體部分：　　
一、認定犯罪事實之證據及理由：
　㈠上揭事實，業據被告於本院審理時坦承不諱（本院卷第84、1
    44、145頁），核與證人即共犯黃○閎於警詢、偵查、原審審
    理時（臺灣桃園地方檢察署108年度少連偵字第28號偵查卷
    宗【下稱偵卷】第27至32、127至131頁、原審109年度金訴
    字第83號刑事卷宗【下稱原審卷】㈡第279至296頁）、黃○程
    於警詢、偵查中（偵卷第145至149、195至200頁）證述之情
    節大致相符，並經證人王韻婷（偵卷第43至47頁）、許景雯
    （偵卷第67至71頁）、證人即告訴人古祺祥（偵卷第53至55
    頁）於警詢時證述綦詳，且有車牌號碼000-000號普通重型
    機車車輛詳細資料報表（偵卷第23頁）、監視錄影畫面翻拍
    照片（偵卷第103至117頁）、中華郵政股份有限公司108年1
    1月4日儲字第1080258433號函暨開戶資料、客戶歷史交易清
    單（偵卷第227至233頁）及附表證據清單欄所示證物附卷可
    資佐證，俱徵被告前揭任意性自白與事實相符，堪信為真。
　㈡洗錢防制法於105年12月28日修正公布，並於106年6月28日生
    效施行（下稱新法）。修正前該法（下稱舊法）將洗錢行為
    區分為將自己犯罪所得加以漂白之「為自己洗錢」及明知是
    非法資金，卻仍為犯罪行為人漂白黑錢之「為他人洗錢」兩
    種犯罪態樣，且依其不同之犯罪態樣，分別規定不同之法定
    刑度。惟洗錢犯罪本質在於影響合法資本市場並阻撓偵查，
    不因為自己或為他人洗錢而有差異，且洗錢之行為模式不祇
    一端，上開為自己或為他人洗錢之二分法，不僅無助於洗錢
    之追訴，且徒增實務事實認定及論罪科刑之困擾。故而為澈
    底打擊洗錢犯罪，新法乃將洗錢行為之處置、多層化及整合
    等各階段，全部納為洗錢行為，而於新法第2條規定：「本
    法所稱洗錢，指下列行為：意圖掩飾或隱匿特定犯罪所得
    來源，或使他人逃避刑事追訴，而移轉或變更特定犯罪所得
    。掩飾或隱匿特定犯罪所得之本質、來源、去向、所在、
    所有權、處分權或其他權益者。收受、持有或使用他人之
    特定犯罪所得。」且為避免舊法時期過度限縮洗錢犯罪成立
    之可能，亦模糊前置犯罪僅在對於不法金流進行不法原因之
    聯結而已，造成洗錢犯罪成立門檻過高，洗錢犯罪難以追訴
    。故新法就其中採取門檻式規範者，明定為最輕本刑為6個
    月以上有期徒刑之罪，並將「重大犯罪」之用語，修正為「
    特定犯罪」；另增列未為最輕本刑為6個月以上有期徒刑之
    罪所涵括之違反商標法等罪，且刪除有關犯罪所得金額須在
    5百萬元以上者，始得列入前置犯罪之限制規定，以提高洗
    錢犯罪追訴之可能性。從而新法第14條第1項所規範之一般
    洗錢罪，必須有第3條規定之前置特定犯罪作為聯結，始能
    成立。以日益猖獗之詐欺集團犯罪為例，詐欺集團向被害人
    施用詐術後，為隱匿其詐欺所得財物之去向，而令被害人將
    其款項轉入該集團所持有、使用之人頭帳戶，並由該集團所
    屬之車手前往提領詐欺所得款項得逞，檢察官如能證明該帳
    戶內之資金係本案詐欺之特定犯罪所得，即已該當於新法第
    14條第1項之一般洗錢罪。另過去實務認為，行為人對犯特
    定犯罪所得之財物或利益作直接使用或消費之處分行為，或
    僅將自己犯罪所得財物交予其他共同正犯，祇屬犯罪後處分
    贓物之行為，非本條例所規範之洗錢行為，惟依新法規定，
    倘行為人意圖掩飾或隱匿特定犯罪所得來源，而將特定犯罪
    所得直接消費處分，甚或交予其他共同正犯予以隱匿，而由
    共同正犯以虛假交易外觀掩飾不法金流移動，即難認僅單純
    犯罪後處分贓物之行為，應仍構成新法第2條第1或2款之洗
    錢行為（最高法院108年度台上字第2425、2500號判決意旨
    參照）。本件附表所示被害人遭詐騙存、匯款至呂○任郵局
    帳戶，其款項係「可樂馬」所屬詐欺集團成員犯刑法第339
    條之4第1項第2款之罪而得，自屬特定犯罪所得，被告依指
    示收取、交付該人頭帳戶金融卡予黃○閎提領帳戶內金錢，
    再轉交黃○程繳回而為傳遞，即足掩飾、隱匿該等特定犯罪
    所得之去向，自已該當洗錢防制法第2條第2款、第14條第1
    項之一般洗錢行為。　
　㈢綜上，本案事證明確，被告犯行堪予認定，應依法論科。
二、論罪：
　㈠核被告所為，係犯刑法第339條之4第1項第2款之三人以上共
    同詐欺取財罪（共三罪）及洗錢防制法第14條第1項之一般
    洗錢罪（共三罪）。
　㈡被告與黃○閎、黃○程及「可樂馬」所屬詐欺集團成員間就上
    開犯行，互有犯意聯絡及行為分擔，皆為共同正犯。
　㈢刑法上一行為而觸犯數罪名之想像競合犯存在之目的，在於
    避免對於同一不法要素予以過度評價。自然意義之數行為，
    得否評價為法律概念之一行為，應就客觀構成要件行為之重
    合情形、主觀意思活動之內容、所侵害之法益與行為間之關
    連性等要素，視個案情節依社會通念加以判斷。刑法刪除牽
    連犯之規定後，原認屬方法目的或原因結果，得評價為牽連
    犯之二犯罪行為間，如具有局部之同一性，或其行為著手實
    行階段可認為同一者，得認與一行為觸犯數罪名之要件相侔
    ，依想像競合犯論擬。倘其實行之二行為，無局部之重疊，
    行為著手實行階段亦有明顯區隔，依社會通念難認屬同一行
    為者，應予分論併罰。經查，被告擔任詐欺集團「取簿手」
    將收取詐騙款項之人頭帳戶金融卡交付黃○閎提款，再轉交
    黃○程繳回上手，製造金流斷點，作為詐欺犯罪取款之一環
    ，於取款後掩飾、隱匿犯罪所得去向，其詐欺及洗錢行為具
    有局部之同一性，以評價為法律上之一行為較為合理，應認
    係以一行為觸犯三人以上共同詐欺取財、洗錢二罪，為想像
    競合犯，應依刑法第55條規定，各從一重之三人以上共同詐
    欺取財罪論處。
　㈣被告所犯三人以上共同詐欺取財罪共三罪，侵害不同財產法
    益，犯罪行為各自獨立，其犯意各別，行為互殊，應予分論
    併罰。
　㈤被告雖與少年黃○閎、黃○程共同犯罪，然被告行為時為未成
    年人，自無兒童及少年福利與權益保障法第112條第1項規定
    加重其刑之適用。
三、不另為無罪諭知部分：
  ㈠公訴意旨另略以：被告就附表編號3部分，尚涉犯刑法第339 
    條之4第1項第1款之冒用政府機關或公務員名義詐欺取財罪
    嫌。
  ㈡惟按共同正犯之所以應對其他共同正犯所實施之行為負其全
    部責任者，以就其行為有犯意之聯絡為限，若他犯所實施之
    行為，超越原計畫之範圍，而為其所難預見者，則僅應就其
    所知之程度，令負責任，未可概以共同正犯論（最高法院50
    年台上字第1060號判例意旨參照）。經查，附表編號3部分
    ，古祺祥雖遭「可樂馬」所屬詐欺集團成員假冒公務員名義
    施用詐術，惟證人即告訴人古祺祥於警詢時就其遭詐騙之經
    過證稱：我於107年11月30日接到郵局行員電話，問我是否
    將身分證借給他人使用，我否認，對方說先幫我報案，當日
    就有新北市政府警察局林警官打電話來查證我的年籍資料、
    與被害人關係等，用電話製作筆錄，並詢問繳錢認罪協商的
    意願，我自認沒有犯罪就拒絕了，林警官說如此會幫我向檢
    察官請求分案調查，接著王檢察官就打電話給我，告知分案
    調查需要提供擔保金10萬元，所以我就去鳥松郵局以無摺存
    款將10萬元存入指定帳戶等語（偵卷第53、55頁），足見「
    可樂馬」所屬詐欺集團成員僅於電話中向古祺祥偽以公務員
    名義施行詐騙，佐以目前詐欺集團分工精細，詐騙名目層出
    不窮，負責收轉人頭帳戶之「取簿手」對於集團內施行詐騙
    人員係以何種手法訛詐被害人，未必有所認知，被告擔任「
    取簿手」之工作內容亦無接觸被害人之必要，實無由知悉所
    屬詐欺集團成員向古祺祥施用詐術之具體內容。本案並無其
    他證據足認被告對於所屬集團其他成員冒用公務員名義向古
    祺祥施用詐術有所認知，自難令被告就冒用公務員名義詐欺
    取財部分共負其責，要非得以刑法第339條之4第1項第1 款
    之罪名相繩。
  ㈢從而，本案依卷存事證，無從認定被告就附表編號3部分有冒
    用公務員名義詐欺取財犯行，原應為無罪之判決，惟此部分
    倘成立犯罪，與經起訴論罪之三人以上共同詐欺取財犯行為
    單純一罪，爰不另為無罪之諭知。   
四、撤銷原判決之理由及科刑審酌事由：
  ㈠原審以被告犯三人以上共同詐欺取財罪、一般洗錢罪各三罪
    ，事證明確，予以論罪科刑，雖屬卓見。惟被告於本院審理
    時就上開犯行均已坦承不諱，原審未及審酌而為量刑，容有
    未合。從而，被告上訴指摘原審量刑過重，為有理由，應由
    本院就被告有罪部分予以撤銷改判。
　㈡爰以行為人之責任為基礎，審酌被告曾受高職教育（原審卷㈡
    第73頁），非無謀生能力，不思正道取財，奮發有為，仍為
    一己私利，擔任詐欺集團「取簿手」，助長詐欺犯罪，危害
    社會治安，欠缺尊重他人財產法益之守法觀念，非僅造成被
    害人財產損失，更製造金流斷點，掩飾、隱匿詐欺集團不法
    所得之去向，妨害金融市場及民生經濟，徒增犯罪偵查之困
    難程度，應予非難，兼衡被告之素行，於本院審理時自承之
    工作所得、經濟能力、家庭生活狀況（本院卷第145頁），
    及被告犯罪之動機、目的、手段，復念被告於本案犯罪結構
    中，係受詐欺集團成員指揮，依指示收取、轉交人頭帳戶金
    融卡角色，獲利微薄，並非核心地位之涉案情節、參與程度
    ，暨被告於本院審理時坦認犯罪（所犯洗錢罪部分合於洗錢
    防制法第16條第2項之減刑規定），雖未能與被害人達成和
    解、賠償損害，然於本院審理時陳明願為1萬元至2萬元賠償
    （本院卷第146頁）之犯後態度等一切情狀，分別量處如主
    文第二項（附表主文欄）所示之刑。並斟酌被告整體犯罪之
    非難評價，暨所犯各罪罪質相同，時間接近，及上開數罪反
    應出之人格特性，被告行為責任與整體刑法目的及相關刑事
    政策，定其應執行之刑如主文第二項所示。　　
五、沒收：　
    被告於本案擔任「取簿手」，獲得300元之酬勞，此經被告
    供承在卷（本院卷第144頁），為其犯罪所得，未據合法發
    還，應依刑法第38條之1第1項前段、第3項規定宣告沒收，
    於全部或一部不能沒收或不宜執行沒收時，追徵其價額。
據上論斷，應依刑事訴訟法第369條第1項前段、第364條、第299
條第1項前段，洗錢防制法第14條第1項，刑法第11條前段、第28
條、第339條之4第1項第2款、第55條、第51條第5款、第38條之1
第1項前段、第3項，刑法施行法第1條之1第1項，判決如主文。
本案經檢察官薛全晉提起公訴，由檢察官趙燕利到庭執行職務。
中　　華　　民　　國　　111 　年　　9 　　月　　29　　日
                  刑事第三庭    審判長法　官  張惠立  
                                      法　官  鄭昱仁
                                      法　官  廖怡貞
以上正本證明與原本無異。
如不服本判決，應於收受送達後20日內向本院提出上訴書狀，其
未敘述上訴之理由者並得於提起上訴後20日內向本院補提理由書
（均須按他造當事人之人數附繕本）「切勿逕送上級法院」。
                                      書記官  劉芷含
中　　華　　民　　國　　111 　年　　9 　　月　　29　　日

附錄本案論罪科刑法條全文：
洗錢防制法第14條
有第二條各款所列洗錢行為者，處7年以下有期徒刑，併科新臺
幣5百萬元以下罰金。
前項之未遂犯罰之。
前二項情形，不得科以超過其特定犯罪所定最重本刑之刑。

中華民國刑法第339條之4
犯第339條詐欺罪而有下列情形之一者，處1年以上7年以下有期
徒刑，得併科1百萬元以下罰金：
一、冒用政府機關或公務員名義犯之。
二、三人以上共同犯之。
三、以廣播電視、電子通訊、網際網路或其他媒體等傳播工具，
    對公眾散布而犯之。
前項之未遂犯罰之。

附表（貨幣單位：新臺幣）：
編號 被害人 犯罪事實 提款時間 提領金額 證據清單 主文 1 王韻婷 「可樂馬」所屬詐欺集團成員於107年12月5日晚間7時25分許以電話聯繫王韻婷，佯稱前於「ANDEN-HUD」網站購物因訂單系統發生錯誤，增加10筆消費，須透過轉帳驗證方能取消訂單，致王韻婷陷於錯誤，於同日晚間8時43、45、50分許，以網路銀行依序匯款4萬9987元、1萬9987元、1萬1543元至呂○任郵局帳戶。 ①107年12月5日21時2分 ②107年12月5日21時3分 ③107年12月5日21時4分 ④107年12月5日21時6分 ⑤107年12月5日21時23分 ⑥107年12月5日22時45分　 ⑦107年12月5日21時48分 ⑧107年12月5日21時49分  ①2萬元 ②2萬元 ③2萬元　 ④1萬7000元 ⑤4000元 ⑥2萬元 ⑦1000元 ⑧1000元　　　　　　　 購物網頁照片、網路銀行交易明細（偵卷第49、51、75頁）。 黃昱翔犯三人以上共同詐欺取財罪，處有期徒刑壹年貳月。 2 許景雯 「可樂馬」所屬詐欺集團成員於107年12月5日晚間8時30分許以電話聯繫許景雯，佯稱前於「小三美日」網站購物誤設為經銷商，將重複扣款，須以自動櫃員機取消設定，致許景雯陷於錯誤，於同日晚間9時45分許前往嘉義縣○○鎮○○路00號全家便利商店，按指示操作自動櫃員機，因而匯款2萬1222元至呂○任郵局帳戶。   通話紀錄、購物網頁照片、國泰世華銀行自動櫃員機交易明細表、中華郵政金融卡影本（偵卷第73、77、79頁）。 黃昱翔犯三人以上共同詐欺取財罪，處有期徒刑壹年壹月。 3 古祺祥 「可樂馬」所屬詐欺集團成員於107年11月30日上午10時許以電話聯繫古祺祥，佯為郵局人員通知身分證遭冒用，將協助報案，經轉介林警官、王檢察官以分案調查詐欺犯罪為由，要求提供10萬元擔保金，致古祺祥陷於錯誤，於107年12月6日下午1時11分許前往高雄市○○區○○路000號鳥松郵局，以無摺存款將10萬元存入呂○任郵局帳戶。 ①107年12月6日13時39分 ②107年12月6日13時39分 ③107年12月6日13時44分 ④107年12月6日13時45分 ⑤107年12月6日13時46分 ①2萬元 ②2萬元 ③2萬元 ④2萬元 ⑤2萬元 鳥松郵局無摺存款交易明細（偵卷第63頁） 黃昱翔犯三人以上共同詐欺取財罪，處有期徒刑壹年貳月。